ACORDAO-COMPLETO-2555350

ACÓRDÃO 7007/2022 ATA 39/2022 - SEGUNDA CÂMARA

VISTOS, relatados e discutidos estes autos de tomada de contas especial instaurada pela Secretaria Especial do Desenvolvimento Social em razão da não comprovação da regular aplicação dos recursos transferidos pelo Fundo Nacional de Assistência Social - FNAS ao Município de Recife/PE, no exercício de 2012, na modalidade fundo a fundo, para execução dos programas Proteção Social Básica - PSB e Proteção Social Especial - PSE,
ACORDAM os Ministros do Tribunal de Contas da União, reunidos em sessão da 2ª Câmara, em:
9.1. considerar revel, nos termos do art. 12, § 3º, da Lei 8.443/1992, para todos os efeitos, o espólio de Niedja da Silva Queiroz, dando-se prosseguimento ao processo;
9.2. excluir da presente relação processual o Sr. João da Costa Bezerra Filho;
9.3. arquivar as presentes contas, sem julgamento do mérito, por ausência de pressupostos para desenvolvimento válido e regular do processo, com fulcro no art. 212 do Regimento Interno do TCU c/c o art. 6º, inciso II, da Instrução Normativa TCU 71/2012; e
9.4. dar ciência desta decisão ao espólio de Niedja da Silva Queiroz, ao FNAS e demais interessados.

Tomada de contas especial instaurada pela Secretaria Especial do Desenvolvimento Social em razão da não comprovação da regular aplicação dos recursos transferidos pelo Fundo Nacional de Assistência Social  FNAS ao Município de Recife/PE, no exercício de 2012, na modalidade fundo a fundo, para execução dos programas Proteção Social Básica  PSB e Proteção Social Especial  PSE.

Segunda Câmara

Município de Recife/PE.

3. Interessados/Responsáveis:
3.1. Interessado: Secretaria Especial do Desenvolvimento Social.
3.2. Responsáveis: João da Costa Bezerra Filho (XXX.025.314-XX) e Niedja da Silva Queiroz (XXX.685.384-XX).

13.1. Ministros presentes: Bruno Dantas (Presidente), Augusto Nardes (Relator) e Antonio Anastasia.
13.2. Ministro-Substituto presente: Marcos Bemquerer Costa.

AUGUSTO NARDES

Transcrevo abaixo, com ajustes de forma, a instrução lavrada no âmbito da Secretaria de Controle Externo de Tomada de Contas Especial - SecexTCE (peça 119) , cuja proposta contou com a anuência do escalão dirigente da unidade técnica (peças 120 e 121) :
"INTRODUÇÃO
1. Cuidam os autos de tomada de contas especial instaurada pela Secretaria Especial do Desenvolvimento Social, em desfavor de João da Costa Bezerra Filho (CPF: XXX.025.314-XX) e do espólio de Niedja da Silva Queiroz (CPF XXX.685.384-XX) , em razão da não comprovação da regular aplicação dos recursos recebidos do Fundo Nacional de Assistência Social para execução dos programas Proteção Social Básica (PSB) e Proteção Social Especial (PSE) no exercício de 2012.
HISTÓRICO
2. Em 7/6/2018, com fundamento na IN/TCU 71/2012, alterada pela IN/TCU 76/2016 e DN/TCU 155/2016, o dirigente da Secretaria Especial do Desenvolvimento Social autorizou a instauração da tomada de contas especial (peça 53) . O processo foi registrado no sistema e-TCE com o número 1532/2018.
3. Os recursos foram repassados pelo Fundo Nacional de Assistência Social ao município de Recife - PE, no exercício de 2012, na modalidade fundo a fundo, conforme indicado no Demonstrativo Parcelas Pagas (peça 3) . 
4. O fundamento para a instauração da Tomada de Contas Especial, conforme consignado na matriz de responsabilização elaborada pelo tomador de contas, foi a constatação da seguinte irregularidade: 
Deixar de apresentar a documentação solicitada, tais como: notas de empenho, notas fiscais, cópias de cheques, extratos bancários, relação de pagamento, a fim de verificar a aplicação dos recursos federais.
5. O responsável arrolado na fase interna foi devidamente comunicado e, diante da ausência de justificativas suficientes para elidir a irregularidade e da não devolução dos recursos, instaurou-se a tomada de contas especial.
6. No relatório (peça 62) , o tomador de contas concluiu que o prejuízo importaria no valor original de R$ 294.207,42, imputando-se a responsabilidade a João da Costa Bezerra Filho, Prefeito Municipal de Recife/PE (Gestão 2009/2012) , no período de 1/1/2009 a 31/12/2012, na condição de gestor dos recursos.
7. Em 30/10/2019, a Controladoria-Geral da União emitiu o relatório de auditoria (peça 64) , em concordância com o relatório do tomador de contas. O certificado de auditoria e o parecer do dirigente do órgão de controle interno concluíram pela irregularidade das presentes contas (peças 65 e 66) .
8. Em 12/11/2019, o ministro responsável pela área atestou haver tomado conhecimento das conclusões contidas no relatório e certificado de auditoria, bem como do parecer conclusivo do dirigente do órgão de controle interno, manifestando-se pela irregularidade das contas, e determinou o encaminhamento do processo ao Tribunal de Contas da União (peça 67) .
9. Na instrução inicial (peça 70) , analisando-se os documentos nos autos, concluiu-se pela necessidade de realização de citação para a seguinte irregularidade: 
9.1. Irregularidade 1: ausência dos documentos comprobatórios da despesa de programa do FNAS.
9.1.1. Evidências da irregularidade: documentos técnicos presentes nas peças 12, 24, 25, 26, 35 e 52.
9.1.2. Normas infringidas: Art. 70, parágrafo único, da Constituição Federal de 1988; art. 93, do Decreto-lei 200; e arts. 9º, 10, § 2º, e 11 da Portaria MDS 459/2005.
9.2. Débitos relacionados ao responsável João da Costa Bezerra Filho (CPF: XXX.025.314-XX) :
	Data de ocorrência
	Valor histórico (R$) 

	2/3/2012
	2.200,00

	16/3/2012
	2.223,40

	16/3/2012
	6.670,22

	9/4/2012
	4.677,40

	23/4/2012
	897,00

	3/5/2012
	72,00

	3/5/2012
	3.869,47

	15/5/2012
	205,06

	17/5/2012
	219,45

	14/6/2012
	4.977,05

	20/6/2012
	132,00

	22/6/2012
	246,60

	25/6/2012
	177.908,03

	7/8/2012
	7.262,41

	30/8/2012
	344,88

	4/10/2012
	7.924,20

	8/10/2012
	211,00

	31/10/2012
	44,00

	31/10/2012
	646,30

	4/12/2012
	684,27

	6/12/2012
	47.562,48

	7/12/2012
	3.733,10

	7/12/2012
	588,00

	12/12/2012
	2.558,21

	13/12/2012
	4.790,97

	13/12/2012
	708,00

	14/12/2012
	588,00

	17/12/2012
	2.348,80

	17/12/2012
	799,50

	18/12/2012
	2.100,00

	21/12/2012
	250,00

	26/12/2012
	6.765,62

9.2.1. Cofre credor: Fundo Nacional de Assistência Social.
9.2.2. Responsável: João da Costa Bezerra Filho (CPF: XXX.025.314-XX) .
92.2.1. Conduta: deixar de apresentar a documentação solicitada, tais como: notas de empenho, notas fiscais, cópias de cheques, extratos bancários, relação de pagamento, a fim de verificar a aplicação dos recursos federais.
9.2.2.2. Nexo de causalidade: A não comprovação das despesas realizadas impediu a comprovação da regular aplicação dos recursos federais repassados no âmbito do instrumento em questão, resultando em presunção de dano ao erário.
9.2.2.3. Culpabilidade: não há excludentes de ilicitude, de culpabilidade e de punibilidade; é razoável supor que o responsável tinha consciência da ilicitude de sua conduta; era exigível conduta diversa da praticada, qual seja, apresentar a documentação comprobatória das despesas realizadas necessária à comprovação da regular aplicação dos recursos federais repassados, conforme estabelecido nas normas aplicáveis. 
10. Encaminhamento: citação.
11. Em cumprimento ao pronunciamento da unidade (peça 72) , foi efetuada citação do responsável, nos moldes adiante:
 João da Costa Bezerra Filho - promovida a citação do responsável, conforme delineado adiante:
	Comunicação: Ofício 38969/2020 - Seproc (peça 74) 
Data da Expedição: 13/8/2020
Data da Ciência: 24/9/2020 (peça 75) 
Nome Recebedor: Jandilene Leandro
Observação: Ofício enviado para o endereço do responsável, conforme pesquisa na base de dados no sistema da Receita Federal, custodiada pelo TCU Fim do prazo para a defesa: 9/10/2020
	
12. Conforme Despacho de Conclusão das Comunicações Processuais (peça 78) , as providências inerentes às comunicações processuais foram concluídas. 
13. Transcorrido o prazo regimental, o responsável João da Costa Bezerra Filho apresentou defesa (peça 77) , as quais foram analisadas na instrução à peça 79. Propôs-se, naquela ocasião, considerar improcedentes as alegações de defesa apresentas e julgar as contas do responsável irregulares.
14. O MP/TCU, entretanto, dissentiu da proposição supra, uma vez que, por se tratar de um município de grande porte, seria provável que a legislação tenha sido observada e a gestão dos recursos tenha ficado sob a responsabilidade do secretário municipal.
15. Prossegue o Parquet ponderando que, como a prestação de contas não se encontrava acostada aos autos, não seria possível confirmar se o secretário da Secretaria de Políticas Sociais do Município de Recife/PE foi quem, de fato, geriu os recursos impugnados.
16. Manifestou-se, então, no sentido de diligenciar à Secretaria Especial do Desenvolvimento Social com vistas a obter a prestação de contas dos recursos referentes aos programas PSB/PSE 2012.
17. O Ministro Relator determinou a realização da diligência proposta, conforme Despacho à peça 84. A providência foi materializada por meio do Ofício 44978/2021 - TCU/Seproc, de 10/8/2021 (peça 85) , tendo a ciência do mesmo ocorrido em 11/8/2021 (peça 86) .
18. Na instrução anterior (peça 100) , após análise da documentação encaminhada em virtude da diligência, verificou-se que Niedja da Silva Queiroz atuou efetivamente na execução das despesas do PSB/PSE 2012, estando sua assinatura e carimbo apostos nos documentos encaminhados. Verificou-se, ainda, o falecimento da responsável, Niedja da Silva Queiroz, no ano de 2017, conforme consulta à base de dados da Receita Federal (peça 98) .
19. Entendeu-se, então, pela necessidade de realização de citação do espólio de Niedja da Silva Queiroz para a seguinte irregularidade: 
19.1. Irregularidade 1: ausência dos documentos comprobatórios da despesa de programa do FNAS.
19.1.1. Evidências da irregularidade: documentos técnicos presentes nas peças 12, 24, 25, 26, 35 e 52.
19.1.2. Normas infringidas: Art. 70, parágrafo único, da Constituição Federal de 1988; art. 93, do Decreto-lei 200; e arts. 9º, 10, § 2º, e 11 da Portaria MDS 459/2005.
19.2. Débitos relacionados ao espólio Niedja da Silva Queiroz (CPF: XXX.685.384-XX) :
	Data de ocorrência
	Valor histórico (R$) 

	2/3/2012
	2.200,00

	16/3/2012
	2.223,40

	16/3/2012
	6.670,22

	9/4/2012
	4.677,40

	23/4/2012
	897,00

	3/5/2012
	72,00

	3/5/2012
	3.869,47

	15/5/2012
	205,06

	17/5/2012
	219,45

	14/6/2012
	4.977,05

	20/6/2012
	132,00

	22/6/2012
	246,60

	25/6/2012
	177.908,03

	7/8/2012
	7.262,41

	30/8/2012
	344,88

	4/10/2012
	7.924,20

	8/10/2012
	211,00

	31/10/2012
	44,00

	31/10/2012
	646,30

	4/12/2012
	684,27

	6/12/2012
	47.562,48

	7/12/2012
	3.733,10

	7/12/2012
	588,00

	12/12/2012
	2.558,21

	13/12/2012
	4.790,97

	13/12/2012
	708,00

	14/12/2012
	588,00

	17/12/2012
	2.348,80

	17/12/2012
	799,50

	18/12/2012
	2.100,00

	21/12/2012
	250,00

	26/12/2012
	6.765,62

19.2.1. Cofre credor: Fundo Nacional de Assistência Social.
19.2.2. Responsável: espólio de Niedja da Silva Queiroz (CPF: XXX.685.384-XX) .
19.2.2.1. Conduta: não apresentar documentos comprobatórios das despesas realizadas com recursos repassados para a execução de programa do FNAS.
19.2.2.2. Nexo de causalidade: A não comprovação das despesas realizadas impediu a comprovação da regular aplicação dos recursos federais repassados no âmbito do instrumento em questão, resultando em presunção de dano ao erário.
19.2.2.3. Culpabilidade: não há excludentes de ilicitude, de culpabilidade e de punibilidade; é razoável supor que a responsável tinha consciência da ilicitude de sua conduta; era exigível conduta diversa da praticada, qual seja, apresentar a documentação comprobatória das despesas realizadas necessária à comprovação da regular aplicação dos recursos federais repassados, conforme estabelecido nas normas aplicáveis. 
20. Encaminhamento: citação.
21. Em cumprimento ao pronunciamento da unidade (peça 72) , foi efetuada citação da responsável, nos moldes adiante:
 Espólio de Niedja da Silva Queiroz - promovida a citação do responsável, conforme delineado adiante:
	Comunicação: Ofício 20519/2022 - Seproc (peça 113) 
Data da Expedição: 18/5/2022
Data da Ciência: não houve (Ausente) (peça 114) 
Observação: Ofício enviado para o endereço do responsável, conforme pesquisa na base de dados no sistema da Receita Federal, custodiada pelo TCU (peça 112) .
	
	Comunicação: Ofício 28003/2022 - Seproc (peça 116) 
Data da Expedição: 30/6/2022
Data da Ciência: 7/7/2022 (peça 117) 
Nome Recebedor: Carlos Antônio
Observação: Ofício enviado para o endereço do responsável, conforme pesquisa na base de dados no sistema da Receita Federal, custodiada pelo TCU (peça 115) .
Fim do prazo para a defesa: 22/7/2022
	
22. Conforme Despacho de Conclusão das Comunicações Processuais (peça 118) , as providências inerentes às comunicações processuais foram concluídas. 
23. Transcorrido o prazo regimental, o representante do espólio de Niedja da Silva Queiroz permaneceu silente, devendo a responsável ser considerada revel, nos termos do art. 12, § 3º, da Lei 8.443/1992.
ANÁLISE DOS PRESSUPOSTOS DE PROCEDIBILIDADE DA IN/TCU 71/2012
Avaliação de Viabilidade do Exercício do Contraditório e Ampla Defesa
24. Verifica-se que não houve o transcurso de mais de dez anos desde o fato gerador sem que tenha havido a notificação da responsável pela autoridade administrativa federal competente (art. 6º, inciso II, c/c art. 19 da IN/TCU 71/2012, modificada pela IN/TCU 76/2016) , uma vez que o fato gerador da irregularidade sancionada ocorreu em 26/12/2012, e a responsável foi notificada sobre a irregularidade pela autoridade administrativa competente conforme segue:
24.1. Niedja da Silva Queiroz, excepcionalmente, não houve notificação.
Valor de Constituição da TCE 	
25. Verifica-se, ainda, que o valor atualizado do débito apurado (sem juros) em 1/1/2017 é de R$ 401.173,34, portanto superior ao limite mínimo de R$ 100.000,00, na forma estabelecida conforme os arts. 6º, inciso I, e 19 da IN/TCU 71/2012, modificada pela IN/TCU 76/2016. 
OUTROS PROCESSOS/DÉBITOS NOS SISTEMAS DO TCU COM OS MESMOS RESPONSÁVEIS
26. Informa-se que não foi encontrado débito imputável à responsável em outros processos no Tribunal.
27. A tomada de contas especial está, assim, devidamente constituída e em condição de ser instruída.
EXAME TÉCNICO
Da validade das notificações:
28. Preliminarmente, cumpre tecer breves considerações sobre a forma como são realizadas as comunicações processuais no TCU. A esse respeito, destacam-se o art. 179, do Regimento Interno do TCU (Resolução 155, de 4/12/2002) e o art. 4º, inciso III, § 1º, da Resolução TCU 170, de 30 de junho de 2004, in verbis:
Art. 179. A citação, a audiência ou a notificação, bem como a comunicação de diligência, farse-ão:
I - mediante ciência da parte, efetivada por servidor designado, por meio eletrônico, fac-símile, telegrama ou qualquer outra forma, desde que fique confirmada inequivocamente a entrega da comunicação ao destinatário;
II - mediante carta registrada, com aviso de recebimento que comprove a entrega no endereço do destinatário;
III - por edital publicado no Diário Oficial da União, quando o seu destinatário não for localizado
 (...) 
Art. 3º As comunicações serão dirigidas ao responsável, ou ao interessado, ou ao dirigente de órgão ou entidade, ou ao representante legal ou ao procurador constituído nos autos, com poderes expressos no mandato para esse fim, por meio de:
I - correio eletrônico, fac-símile ou telegrama;
II - servidor designado;
III - carta registrada, com aviso de recebimento;
IV - edital publicado no Diário Oficial da União, quando o seu destinatário não for localizado, nas hipóteses em que seja necessário o exercício de defesa.
Art. 4º. Consideram-se entregues as comunicações:
I - efetivadas conforme disposto nos incisos I e II do artigo anterior, mediante confirmação da ciência do destinatário;
II - realizadas na forma prevista no inciso III do artigo anterior, com o retorno do aviso de recebimento, entregue comprovadamente no endereço do destinatário;
III - na data de publicação do edital no Diário Oficial da União, quando realizadas na forma prevista no inciso IV do artigo anterior.
§ 1º O endereço do destinatário deverá ser previamente confirmado mediante consulta aos sistemas disponíveis ao Tribunal ou a outros meios de informação, a qual deverá ser juntada ao respectivo processo.
 (...) 
29. Bem se vê, portanto, que a validade da citação via postal não depende de que o aviso de recebimento seja assinado pelo próprio destinatário da comunicação, o que dispensa, no caso em tela, a entrega do AR em 'mãos próprias'. A exigência da norma é no sentido de o Tribunal verificar se a correspondência foi entregue no endereço correto, residindo aqui a necessidade de certeza inequívoca. 
30. Não é outra a orientação da jurisprudência do TCU, conforme se verifica dos julgados a seguir transcritos:
São válidas as comunicações processuais entregues, mediante carta registrada, no endereço correto do responsável, não havendo necessidade de que o recebimento seja feito por ele próprio (Acórdão 3648/2013-TCU-Segunda Câmara, Relator José Jorge) ;
É prescindível a entrega pessoal das comunicações pelo TCU, razão pela qual não há necessidade de que o aviso de recebimento seja assinado pelo próprio destinatário. Entregandose a correspondência no endereço correto do destinatário, presume-se o recebimento da citação. (Acórdão 1019/2008-TCU-Plenário, Relator Benjamin Zymler) ;
As comunicações do TCU, inclusive as citações, deverão ser realizadas mediante Aviso de Recebimento - AR, via Empresa Brasileira de Correios e Telégrafos, bastando para sua validade que se demonstre que a correspondência foi entregue no endereço correto. (Acórdão 1526/2007-TCU-Plenário, Relator Aroldo Cedraz) .
31. A validade do critério de comunicação processual do TCU foi referendada pelo Supremo Tribunal Federal, nos termos do julgamento do MS-AgR 25.816/DF, por meio do qual se afirmou a desnecessidade da ciência pessoal do interessado, entendendo-se suficiente a comprovação da entrega do 'AR' no endereço do destinatário:
Ementa: agravo regimental. Mandado de segurança. Desnecessidade de intimação pessoal das decisões do tribunal de contas da união. art. 179 do regimento interno do TCU. Intimação do ato impugnado por carta registrada, iniciado o prazo do art. 18 da lei nº 1.533/51 da data constante do aviso de recebimento. Decadência reconhecida. Agravo improvido.
O envio de carta registrada com aviso de recebimento está expressamente enumerado entre os meios de comunicação de que dispõe o Tribunal de Contas da União para proceder às suas intimações.
O inciso II do art. 179 do Regimento Interno do TCU é claro ao exigir apenas a comprovação da entrega no endereço do destinatário, bastando o aviso de recebimento simples. 
Da revelia do espólio de Niedja da Silva Queiroz
32. No caso vertente, a citação da responsável se deu em endereços provenientes da base de CPFs da Receita Federal, em sistema custodiado pelo TCU. A entrega dos ofícios citatórios nesses endereços ficou comprovada (peças 112, 115, 73 e 108) .
33. Nos processos do TCU, a revelia não leva à presunção de que seriam verdadeiras todas as imputações levantadas contra os responsáveis, diferentemente do que ocorre no processo civil, em que a revelia do réu opera a presunção da verdade dos fatos narrados pelo autor (Acórdão 1009/2018-TCU-Plenário, Relator Bruno Dantas; 2369/2013-TCU-Plenário, Relator Benjamin Zymler e 2449/2013-TCU-Plenário, Relator Benjamin Zymler) . Dessa forma, a avaliação da responsabilidade do agente não pode prescindir da prova existente no processo ou para ele carreada. 
34. Ao não apresentar sua defesa, o responsável pelo espólio de Niedja da Silva Queiroz deixou de produzir prova da regular aplicação dos recursos sob sua responsabilidade, em afronta às normas que impõem aos gestores públicos a obrigação legal de, sempre que demandados pelos órgãos de controle, apresentar os documentos que demonstrem a correta utilização das verbas públicas, a exemplo do contido no art. 93 do Decreto-Lei 200/1967: 'Quem quer que utilize dinheiros públicos terá de justificar seu bom e regular emprego na conformidade das leis, regulamentos e normas emanadas das autoridades administrativas competentes.' 
35. Mesmo as alegações de defesa não sendo apresentadas, considerando o princípio da verdade real que rege esta Corte, procurou-se buscar, em manifestações da responsável na fase interna desta Tomada de Contas Especial, se havia algum argumento que pudesse ser aproveitado a seu favor. 
36. Não foram apresentados argumentos na fase interna que pudessem elidir as irregularidades apontadas.
37. Em se tratando de processo em que a parte interessada não se manifestou acerca das irregularidades imputadas, não há elementos para que se possa efetivamente aferir e reconhecer a ocorrência de boa-fé na conduta da responsável, podendo este Tribunal, desde logo, proferir o julgamento de mérito pela irregularidade das contas, conforme os termos dos §§ 2º e 6º do art. 202 do Regimento Interno do TCU. (Acórdão 2064/2011-TCU-Primeira Câmara (Relator Ubiratan Aguiar) , 6.182/2011-TCU-1ª Câmara (Relator Weber de Oliveira) , 4.072/2010-TCU-1ª Câmara (Relator Valmir Campelo) , 1.189/2009-TCU-1ª Câmara (Relator Marcos Bemquerer) , 731/2008-TCU-Plenário (Relator Aroldo Cedraz) .
38. Dessa forma, o espólio de Niedja da Silva Queiroz deve ser considerada revel, nos termos do art. 12, § 3º, da Lei 8.443/1992, devendo as contas serem julgadas irregulares, condenando-a ao débito apurado.
Prescrição da Pretensão Punitiva
39. Vale ressaltar que a pretensão punitiva do TCU, conforme Acórdão 1441/2016-TCU-Plenário, Relator Benjamin Zymler, que uniformizou a jurisprudência acerca dessa questão, subordina-se ao prazo geral de prescrição indicado no art. 205 do Código Civil, que é de dez anos, contado da data de ocorrência da irregularidade sancionada, nos termos do art. 189 do Código Civil, sendo este prazo interrompido pelo ato que ordenar a citação, a audiência ou a oitiva da responsável.
40. No caso em exame, não ocorreu a prescrição, uma vez que a irregularidade sancionada ocorreu em 26/12/2012, e o ato de ordenação da citação ocorreu em 24/7/2020. Entretanto, considerando-se o caráter personalíssimo da sanção, deixar-se-á de aplicar a multa.
CONCLUSÃO
41. Em face da análise promovida na seção 'Exame Técnico', verifica-se que o responsável pelo espólio de Niedja da Silva Queiroz não logrou comprovar a boa e regular aplicação dos recursos, instada a se manifestar, optou pelo silêncio, configurando a revelia, nos termos do § 3º, do art. 12, da Lei 8.443/1992. Ademais, inexistem nos autos elementos que demonstrem a boa-fé da responsável ou a ocorrência de outras excludentes de culpabilidade.
42. Verifica-se também que não houve a prescrição da pretensão punitiva, conforme análise já realizada.
43. Tendo em vista que não constam dos autos elementos que permitam reconhecer a boa-fé do responsável, sugere-se que as suas contas sejam julgadas irregulares, nos termos do art. 202, § 6º, do Regimento Interno do TCU, com a imputação do débito atualizado monetariamente e acrescido de juros de mora, nos termos do art. 202, § 1º do Regimento Interno do TCU, descontado o valor eventualmente recolhido.
44. Por fim, como não houve elementos que pudessem modificar o entendimento acerca das irregularidades em apuração, mantém-se a matriz de responsabilização presente na peça 99.
PROPOSTA DE ENCAMINHAMENTO
45. Diante do exposto, submetemos os autos à consideração superior, propondo ao Tribunal:
considerar revel o espólio de Niedja da Silva Queiroz (CPF: XXX.685.384-XX) , para todos os efeitos, dando-se prosseguimento ao processo, com fulcro no art. 12, § 3º, da Lei 8.443/1992; 
excluir da relação processual João da Costa Bezerra Filho;
julgar irregulares, nos termos dos arts. 1º, inciso I, 16, inciso III, alíneas b e c, da Lei 8.443/1992, c/c os arts. 19 e 23, inciso III, da mesma Lei, as contas da responsável Niedja da Silva Queiroz (CPF: XXX.685.384-XX) , condenando o seu espólio ao pagamento das importâncias a seguir especificadas, atualizadas monetariamente e acrescidas dos juros de mora, calculadas a partir das datas discriminadas até a data da efetiva quitação do débito, fixando-lhe o prazo de quinze dias, para que comprove, perante o Tribunal, o recolhimento das referidas quantias aos cofres do Fundo Nacional de Assistência Social, nos termos do art. 23, inciso III, alínea 'a', da citada lei, c/c o art. 214, inciso III, alínea 'a', do Regimento Interno do TCU. 
Débitos relacionados ao espólio Niedja da Silva Queiroz (CPF: XXX.685.384-XX) :
	Data de ocorrência
	Valor histórico (R$) 

	2/3/2012
	2.200,00

	16/3/2012
	2.223,40

	16/3/2012
	6.670,22

	9/4/2012
	4.677,40

	23/4/2012
	897,00

	3/5/2012
	72,00

	3/5/2012
	3.869,47

	15/5/2012
	205,06

	17/5/2012
	219,45

	14/6/2012
	4.977,05

	20/6/2012
	132,00

	22/6/2012
	246,60

	25/6/2012
	177.908,03

	7/8/2012
	7.262,41

	30/8/2012
	344,88

	4/10/2012
	7.924,20

	8/10/2012
	211,00

	31/10/2012
	44,00

	31/10/2012
	646,30

	4/12/2012
	684,27

	6/12/2012
	47.562,48

	7/12/2012
	3.733,10

	7/12/2012
	588,00

	12/12/2012
	2.558,21

	13/12/2012
	4.790,97

	13/12/2012
	708,00

	14/12/2012
	588,00

	17/12/2012
	2.348,80

	17/12/2012
	799,50

	18/12/2012
	2.100,00

	21/12/2012
	250,00

	26/12/2012
	6.765,62

Valor atualizado do débito (com juros) em 3/9/2022: R$ 541.015,05.
autorizar, desde logo, a cobrança judicial das dívidas, caso não atendida a notificação, na forma do disposto no art. 28, inciso II, da Lei 8.443/1992;
autorizar também, desde logo, se requerido, com fundamento no art. 26, da Lei 8.443, de 1992, c/c o art. 217, §1º do Regimento Interno do TCU, o parcelamento da dívida em até 36 parcelas, incidindo, sobre cada parcela, corrigida monetariamente, os correspondentes acréscimos legais, fixando-lhe o prazo de quinze dias, a contar do recebimento da notificação, para comprovar, perante o Tribunal, o recolhimento da primeira parcela, e de trinta dias, a contar da parcela anterior, para comprovar os recolhimentos das demais parcelas, devendo incidir, sobre cada valor mensal, atualizado monetariamente, os juros de mora devidos, no caso do débito, na forma prevista na legislação em vigor, alertando o responsável de que a falta de comprovação do recolhimento de qualquer parcela importará o vencimento antecipado do saldo devedor, nos termos do § 2º do art. 217 do Regimento Interno deste Tribunal; 
enviar cópia do Acórdão a ser prolatado à Procuradoria da República no Estado de Pernambuco, nos termos do § 3º do art. 16 da Lei 8.443/1992, c/c o § 7º do art. 209 do Regimento Interno do TCU, para adoção das medidas cabíveis; e
enviar cópia do Acórdão que vier a ser proferido ao Secretaria Especial do Desenvolvimento Social e ao responsável, para ciência;
informar à Procuradoria da República no Estado de Pernambuco, ao Secretaria Especial do Desenvolvimento Social e ao responsável que a presente deliberação, acompanhada do Relatório e do Voto que a fundamenta, está disponível para a consulta no endereço www.tcu.gov.br/acordaos, além de esclarecer que, caso requerido, o TCU poderá fornecer sem custos as correspondentes cópias, de forma impressa; e
informar à Procuradoria da República no Estado de Pernambuco que, nos termos do parágrafo único do art. 62 da Resolução TCU 259/2014, os procuradores e membros do Ministério Público credenciados nesta Corte podem acessar os presentes autos de forma eletrônica e automática, ressalvados apenas os casos de eventuais peças classificadas como sigilosas, as quais requerem solicitação formal".
2.	O Ministério Público junto a este Tribunal discordou (peça 122) da proposta apresentada pela unidade técnica, ante as seguintes considerações:
"Em face dos elementos constantes dos autos, este representante do Ministério Público junto ao Tribunal de Contas da União manifesta-se em desacordo com o encaminhamento proposto pela unidade instrutiva, em pareceres convergentes (peças 119 a 121) , pois entende que a presente tomada de contas especial (TCE) deve ser arquivada, por falta de pressuposto de desenvolvimento válido e regular do processo, conforme passa a expor.
2.	A prestação de contas dos recursos referentes aos programas PSB/PSE 2012 enviada pela Secretaria Especial do Desenvolvimento Social em sede de diligência veio confirmar a suspeita deste representante do Ministério Público, levantada no parecer à peça 83, de que tais recursos teriam sido geridos não pelo então prefeito do Município de Recife/PE à época, João da Costa Bezerra Filho, mas, sim, pela secretária da Secretaria de Políticas Sociais, Niedja da Silva Queiroz, falecida no ano de 2017.
3.	Diante do falecimento da gestora das verbas sob análise, a unidade técnica citou corretamente o administrador provisório do espólio de Niedja da Silva Queiroz, Carlos Antônio Cardoso Soares, que se manteve silente.
4.	Ocorre que o administrador provisório do espólio foi chamado aos autos havia aproximadamente dez anos da ocorrência do fato gerador do dano, visto que os recursos foram geridos ao longo do exercício de 2012 e a citação, determinada em dezembro de 2021 (peça 102) , se efetivou somente em julho de 2022 (peça 117) .
5.	Esse longo transcurso de tempo traz ao administrador do espólio significativo prejuízo ao pleno exercício dos direitos do contraditório e da ampla defesa, tendo em vista a dificuldade de se reconstituir os fatos e de se obter os documentos necessários à comprovação da boa e regular aplicação dos recursos que sequer foram por ele geridos.
6.	Nesse sentido, é a jurisprudência desse Tribunal de Contas, a exemplo dos Acórdão 176/2021-TCU-Plenário, 2.269/2019-2ª Câmara, 1.492/2018-1ª Câmara e 3.141/2014-Plenário.
7.	Tanto é assim que está disposto no artigo 6º, caput e inciso II, da IN TCU 71, de 28 de novembro de 2012, que, salvo determinação em contrário do TCU, fica dispensada a instauração de tomada de contas especial, se 'houver transcorrido prazo superior a dez anos entre a data provável de ocorrência do dano e a primeira notificação dos responsáveis pela autoridade administrativa competente'.
8.	Em que pese não tenha completado dez anos entre a data provável da ocorrência de todos os débitos identificados nos autos e a citação do administrador do espólio, entende-se que o exercício do contraditório neste caso revela-se significativamente prejudicado considerando que o espólio teria grandes dificuldades em fazer prova da regularidade de atos administrativos ocorridos há cerca de um década e sem que tenha tido qualquer participação na gestão dos recursos em análise.
9.	Ante o exposto, este representante do Ministério Público junto ao Tribunal de Contas da União, com fundamento no artigo 212 do Regimento Interno do TCU e no artigo 6º, inciso II, da IN TCU 71, de 28 de novembro de 2012, manifesta-se, no que diz respeito ao espólio da Niedja da Silva Queiroz, no sentido de arquivar a presente TCE, sem julgamento de mérito, por ausência de pressuposto de desenvolvimento válido e regular do processo. Quanto ao Sr. João da Costa Bezerra Filho, considerando que houve a sua citação nos autos, aderimos à proposição da unidade técnica (item 'b' da proposta de encaminhamento à peça 119, p. 9) e sugerimos que ele seja excluído da presente relação processual".
	
	É o relatório.

Eraldo Inácio de Lima (32.304/OAB-PE), representando João da Costa Bezerra Filho.

Procurador Rodrigo Medeiros de Lima.

TOMADA DE CONTAS ESPECIAL. FNAS. PROTEÇÃO SOCIAL BÁSICA (PSB) E PROTEÇÃO SOCIAL ESPECIAL (PSE). NÃO APRESENTAÇÃO DE DOCUMENTAÇÃO COMPROBATÓRIA DA REGULAR APLICAÇÃO DOS RECURSOS. FALECIMENTO DO RESPONSÁVEL ANTES DO SEU CHAMAMENTO AOS AUTOS. LONGO TRANSCURSO DE TEMPO ENTRE A OCORRÊNCIA DOS FATOS E A CITAÇÃO DO SEU ESPÓLIO. LIMITAÇÃO AOS PRINCÍPIOS CONSTITUCIONAIS DA AMPLA DEFESA E DO CONTRADITÓRIO. ARQUIVAMENTO DAS CONTAS, SEM JULGAMENTO DE MÉRITO.

TOMADA DE CONTAS ESPECIAL (TCE)

Secretaria de Controle Externo de Tomada de Contas Especial (SecexTCE).

Aprecia-se tomada de contas especial instaurada pela Secretaria Especial do Desenvolvimento Social em desfavor do Sr. João da Costa Bezerra Filho, ex-prefeito do Município de Recife/PE (gestão 2009/2012) , em razão da não comprovação da regular aplicação dos recursos recebidos do Fundo Nacional de Assistência Social - FNAS, no exercício de 2012, na modalidade fundo a fundo, para execução dos programas Proteção Social Básica - PSB e Proteção Social Especial - PSE. 
2.	No Relatório de TCE 56/2018 (peça 62) , de 10/9/2018, o tomador de contas concluiu pela ocorrência de prejuízo ao erário no valor original de R$ 294.207,42, imputado ao Sr. João da Costa Bezerra Filho, ante a não apresentação de documentação comprobatória da destinação dada aos recursos, tais como notas de empenho, notas fiscais, cópias de cheques, extratos bancários e relação de pagamento.
3.	No âmbito deste Tribunal, após instrução inicial (peça 70) , a Secretaria de Controle Externo de Tomada de Contas Especial - SecexTCE promoveu a citação do responsável pelo valor devido.
4.	Após analisar as alegações apresentadas pelo Sr. João da Costa Bezerra Filho (peça 77) , a unidade técnica sugeriu (peça 79) a rejeição da defesa e o julgamento pela irregularidade das contas, com condenação em débito e aplicação de multa proporcional.
5.	Posteriormente, em cumprimento à determinação deste relator (peça 84) , a partir de sugestão do Ministério Público junto a este Tribunal (peça 83) , a SecexTCE diligenciou a Secretaria Especial do Desenvolvimento Social visando à obtenção da prestação de contas dos recursos referentes aos programas PSB/PSE 2012.
6.	A partir da documentação obtida, a unidade técnica constatou que a gestão dos recursos em questão ficou sob a responsabilidade da Sra. Niedja da Silva Queiroz, secretária municipal de assistência social à época dos fatos. Em vista disso e ante a constatação do seu falecimento em 20/12/2017 (peça 103) , promoveu nova citação nos autos, desta feita endereçada ao espólio da ex-gestora, na pessoa do seu administrador provisório.
6. 	Embora notificado de forma regular e válida, em plena conformidade com os normativos acerca da matéria, o espólio de Niedja da Silva Queiroz permaneceu silente, o que caracteriza a sua revelia, nos termos do art. 12, § 3º, da Lei 8.443/1992, devendo-se, portanto, dar prosseguimento ao processo.
7.	Em seu pronunciamento de mérito (peça 119) , a SecexTCE sugeriu a exclusão do Sr. João da Costa Bezerra Filho da relação processual, o julgamento pela irregularidade das presentes contas quanto à responsabilidade da Sra. Niedja da Silva Queiroz e a condenação em débito do seu espólio, sem aplicação de multa, ante o caráter personalíssimo da sanção.
8.	Discordando da unidade técnica, o Ministério Público junto a este Tribunal entendeu (peça 122) aplicável aos autos o desfecho adotado nos Acórdão 176/2021-TCU-Plenário (rel. Min. Aroldo Cedraz) , 2.269/2019-2ª Câmara (minha relatoria) , 1.492/2018-1ª Câmara (rel. Min. Benjamin Zymler) e 3.141/2014-Plenário (rel. Ministro-Substituto Augusto Sherman) , qual seja, o arquivamento dos autos sem julgamento do mérito, por ausência de pressupostos para desenvolvimento válido e regular do processo, com fulcro no art. 212 do Regimento Interno do TCU c/c o art. 6º, inciso II, da Instrução Normativa TCU 71/2012.
9.	Segundo o Parquet especializado, em que pese não tenha completado dez anos entre a data provável da ocorrência de todos os débitos identificados nesta TCE e a citação do administrador do espólio da responsável falecida, o exercício do contraditório nestes autos revela-se significativamente prejudicado considerando que o espólio teria grandes dificuldades em fazer prova da regularidade de atos administrativos ocorridos há cerca de uma década e sem que tenha tido qualquer participação na gestão dos recursos em análise.
10.	Feita essa breve contextualização, passo ao exame do feito.
11.	Quanto ao Sr. João da Costa Bezerra, acolho as propostas formuladas nos autos, no sentido de exclui-lo da presente relação processual, ante a constatação de que não foi o responsável pela aplicação dos recursos públicos federais cuja destinação não foi comprovada, não tendo participado das despesas impugnadas.
12.	Relativamente à Sra. Niedja da Silva Queiroz (falecida em 20/12/2017, conforme peça 103) , que foi a efetiva gestora desses recursos, anuo ao encaminhamento sugerido pelo douto Parquet, cujos fundamentos incorporo às minhas razões de decidir.
13.	De fato, o longo transcurso de tempo entre a prática dos atos pela de cujus (2012) e a citação do seu espólio (2022) , sem que tenha dado causa à demora processual, inviabiliza o exercício do contraditório e da ampla defesa, dando ensejo ao arquivamento das contas, sem julgamento do mérito, por ausência de pressupostos para desenvolvimento válido e regular do processo, com fulcro no art. 212 do RI/TCU c/c o art. 6º, inciso II, da Instrução Normativa TCU 71/2012.
14.	Ressalto que, ao examinar situações similares, este Tribunal tem considerado não apenas o prazo mínimo de dez anos indicado no referido normativo para esse desfecho mas, também, a possível limitação ao espólio ou herdeiros e sucessores dos princípios constitucionais da ampla defesa e do contraditório, por lhes faltar os meios e recursos inerentes à sua defesa.
15.	Consoante coloquei no voto condutor do Acórdão 3527/2015-TCU-Segunda Câmara, em situações como essa, é razoável reconhecer a dificuldade acentuada de defesa por parte dos herdeiros e sucessores do gestor falecido, pois são pessoas, em princípio, completamente alheias aos atos de gestão tomados há tanto tempo por aquele.
Ante o exposto, concordando com o parecer exarado pelo Ministério Público junto a este Tribunal, VOTO por que seja adotada a deliberação que ora submeto a este Colegiado.
TCU, Sala das Sessões Ministro Luciano Brandão Alves de Souza, em 1 de novembro de 2022.
Ministro JOÃO AUGUSTO RIBEIRO NARDES 
Relator